臺灣高雄地方法院民事判決
110年度簡上字第166號
上  訴  人  卓長安  

訴訟代理人  馮淑麗  
被  上訴人  洪美銀  
            洪美玉  
            洪美芳  
            洪美娟  
            洪秀蘭  
兼
上  五  人
共      同
訴訟代理人  洪東潭  
上列當事人間請求租賃糾紛事件，上訴人對於民國110年5月28日
本院高雄簡易庭109年度雄簡字第1496號第一審判決，提起上訴
，本院於民國111年8月3日言詞辯論終結，判決如下：
  　主      文
上訴駁回。
第二審訴訟費用由上訴人負擔。
　　事實及理由
一、被上訴人起訴主張：
　㈠被上訴人均為訴外人洪宋瑞妹之子女，洪宋瑞妹約於民國80
    年間起，將其所有之高雄市○○區○○段000號土地(下稱系爭土
    地)出租予上訴人，嗣上訴人陸續於系爭土地上興建附表一
    所示之未保存登記地上物(下稱系爭地上物)，該地上物之事
    實上處分權業因租約之約定，於100年1月31日租期屆滿時歸
    由洪宋瑞妹取得。
　㈡系爭土地後遭政府徵收，高雄市政府就系爭地上物之拆除核
    發拆遷補償費救濟金新臺幣（下同）48萬5,029元（下稱系
    爭補償費），量及洪宋瑞妹於109年10月30日已將系爭地上
    物之全部權利（含系爭補償費受領權）均贈與被上訴人，被
    上訴人實屬系爭補償費之合法受領人，然上訴人仍主張其具
    系爭補償費之受領權，自有提起本件確認之訴之必要，並聲
    明：確認上訴人就系爭補償費之受領權利不存在。
二、被上訴人則以：上訴人早於向洪宋瑞妹承租系爭土地時，就
    因興建而原始取得系爭地上物之事實上處分權，縱系爭土地
    後轉為被上訴人共有，且於104年起就改由被上訴人出租系
    爭土地予上訴人，然兩造新立之租約中未就系爭地上物之歸
    屬有所約定，該地上物當屬上訴人所有，且被上訴人洪東潭
    也曾同意由上訴人拆除系爭地上物，益徵上訴人始為系爭地
    上物之事實上處分權人，可受領系爭補償費等語以為抗辯，
    並聲明：被上訴人之訴駁回。
三、原審為上訴人敗訴之判決，上訴人提起上訴，並聲明：㈠原
    判決廢棄。㈡被上訴人於第一審之訴駁回。被上訴人則聲明
    ：上訴駁回。
四、不爭執事項（見本院卷第99頁）：
　㈠洪宋瑞妹於80年間將系爭土地出租予上訴人。
　㈡系爭地上物為上訴人承租系爭土地後，陸續於系爭土地上所
    興建。
　㈢原審卷第217頁至第271頁之租約均為真正（就該等租約之當
    事人、約定租賃期間、卷證出處及其於本件判決相關代稱均
    詳如附表二所示）。 
　㈣系爭地上物已於109年6月間經上訴人拆除。
五、得心證之理由：
　㈠按判決書內應記載之理由，如第二審關於攻擊或防禦方法之
    意見及法律上之意見與第一審判決相同者，得引用之；如有
    不同者，應另行記載。關於當事人提出新攻擊或防禦方法之
    意見，應併記載之，民事訴訟法第454條第2項定有明文。本
    件就上訴人提起本件訴訟具有確認利益、系爭地上物於100
    年1月31日之事實上處分權已由洪宋瑞妹取得、被上訴人始
    具系爭補償費受領權及上訴人於原審辯稱內容之駁斥等部分
    所持之理由均與原判決相同，故依上開規定引用之，且查：
　　⒈附表二所示之租約第10條均為「租期屆滿，雙方仍欲繼續
      租賃時，應另訂立書面契約，其租賃條件另議。」、第12
      條則為「租期屆滿時，不須甲方（即出租人）預先通知，
      租賃關係當然消滅。」（見原審卷第219、227、235、243
      、251、257、263、269頁），可見洪宋瑞妹或被上訴人與
      上訴人締結租約之際，就已透過前開約定，明確向上訴人
      為反對續租之意思表示，可認各次租約依據雙方約定，應
      於所約之租賃期限屆滿後就為消滅。縱然雙方針對系爭土
      地，接續於租賃期限屆滿後另訂立新租約，允許上訴人得
      持續承租系爭土地，亦不影響個別租賃契約已於租賃期限
      屆滿後就消滅之情事。
　　⒉次按未經保存登記之建物，雖因無法辦理所有權移轉登記
      ，依民法第758條規定，其所為讓與所有權之法律行為並
      不發生所有權移轉之效力，受讓人無法取得該不動產建物
      之所有權。但受讓人與讓與人間如無相反之約定，通常應
      認為讓與人已將其對該不動產建物之事實上處分權讓與受
      讓人。再按房屋所有人應向政府繳納房屋稅，乃在盡公法
      上之義務，且房屋稅籍之變更與否，與房屋所有權之移轉
      無涉，更非房屋所有權移轉之要件（最高法院79年度台上
      字第875號裁判要旨參照）。是興建新建築物，因屬建築
      物所有權之創造，該新建築物所有權應歸屬於出資興建人
      ，該興建人不待登記即原始取得其所有權，而未經保存登
      記建物之事實上處分權，仍得因受讓人與讓與人間合致之
      讓與約定加以移轉。
　　⒊就系爭地上物最初之興建情況，兩造於原審均稱應為80幾
      年間開始興建（見原審卷第99、207頁），可知上訴人早
      於80幾年間，就已有實際使用系爭土地並興建地上物之情
      形。而觀洪宋瑞妹與被上訴人於甲、乙、丙租約第19條均
      有手寫內容為「在租期終止後，則乙方（即上訴人）應於
      終止日前搬離且房屋應歸屬甲方（即洪宋瑞妹），不得異
      議，未搬走的地上物也歸屬甲方，由甲方全權處理。」之
      約定（下稱系爭特約，見原審卷第221、229、237頁），
      可認上訴人已以此特約表示「就其於系爭土地上興建之地
      上物，如未於租期屆滿前搬離或拆除，即願將留存之地上
      物事實上處分權讓與洪宋瑞妹」。
　　⒋是依高雄市政府地政局土地開發處之函覆（見原審卷第285
      、287、319頁至第323頁），於99年正射影像圖就可視見
      系爭地上物，可認該地上物至遲於99年間就已興建完畢，
      而丙租約之租賃期間既自99年2月1日起至100年1月31日為
      止（見原審卷第233頁），其中亦有系爭特約之產權歸屬
      約定，可知於100年1月31日丙租約租期屆滿以致該租賃關
      係消滅時，如上訴人尚未拆除系爭地上物，該地上物之事
      實上處分權就因系爭特約歸屬於洪宋瑞妹。縱洪宋瑞妹於
      丁租約締結後，仍允許上訴人使用系爭土地及系爭地上物
      ，然雙方既無再行締結「系爭地上物事實上處分權」復自
      洪宋瑞妹讓與回上訴人之約定，前開使用實況，至多僅屬
      為洪宋瑞妹同意由上訴人於租賃期間直接占有使用系爭地
      上物，而使洪宋瑞妹取得間接占有，並不影響系爭地上物
      之事實上處分權人仍為洪宋瑞妹之事實。
　　⒌上訴人雖辯稱：系爭地上物之事實上處分權為何人所有，
      應依最新租約之內容而定，並稱因後續租約並未再有系爭
      特約，可認系爭地上物事實上處分權人應為原始起造人即
      上訴人云云，惟丁租約至辛租約無系爭特約，不過表示「
      洪宋瑞妹或被上訴人」與「上訴人」間，就系爭地上物之
      產權歸屬已無新約定，自應以上訴人與洪宋瑞妹於丙租約
      明示之系爭特約，作為地上物權利歸屬之判定依據，上訴
      人之辯稱無視丙租約之系爭特約，實與雙方之約定真意不
      符。後洪宋瑞妹既將系爭地上物及其衍生系爭補償費之權
      利均於109年10月30日贈與被上訴人（見原審卷第169頁）
      ，則當由被上訴人始具系爭補償費受領權。
　㈡而觀租期自108年10月1日至109年9月30日之辛租約第4條內容
    為「租期屆滿或中途終止租約時，應回復租賃物之原狀，不
    得要求甲方補償」（見原審卷第267頁），可認上訴人依前
    開約定，本負將系爭土地回復原狀之義務，是被上訴人洪東
    潭於109年4月22日縱曾寄發存證信函，促請上訴人應履行前
    開義務（見本院卷第15頁），僅是其基於出租人地位請求承
    租人依約履行回復原狀義務而已，並無代當時仍為系爭地上
    物之事實上處分權人洪宋瑞妹，將事實上處分權復讓與回上
    訴人之意，縱洪東潭於其他場合曾口頭表示上訴人得拆除系
    爭地上物，也無從推認兩造有讓與系爭地上物事實上處分權
    予上訴人之意思表示合致，則上訴人所辯，並不可採。
六、綜上所述，被上訴人請求確認上訴人就系爭補償費之受領權
    利不存在，為有理由。原審就上開應予准許部分判決為被上
    訴人勝訴之判決，並無違誤。上訴意旨指摘原判決不當，求
    予廢棄改判，為無理由，應駁回其上訴。
七、本件事證已臻明確，兩造其餘攻擊防禦方法及所提證據，經
    核與判決結果不生影響，故不逐一論述，併此敘明。
八、據上論結，本件上訴為無理由，依民事訴訟法第436條之1第
    3項、第449條第1項、第78條，判決如主文。 　　　　　
中　　華　　民　　國　　111 　年　　 8 　月　　 30　日
　　　　　　　　　民事第一庭  審判長法  官  蔣志宗
　　　　　　　　　　　　　　　　　　法  官  劉定安　　　
　　　　　　　　　　　　　　　　　　法　官　葉晨暘
以上正本係照原本作成。
本判決不得上訴。
中　　華　　民　　國　　111 　年　　8 　　月　　30　　日
                                    書記官  吳良美
【附表一】
編號 地上物名稱 面積( 平方公尺)  1 輕型鋼鐵造建物(平房)未辦保存登記建物 44.73  2 鐵棚 394.15  3 烤漆浪板圍牆 98.34  4 水泥地面 408.69 

【附表二】
編號 出租人 承租人 租賃期間 判決代稱 相關卷證 1 洪宋瑞妹 卓長安 96年10月10日 至 97年10月9日 甲租約 原審卷第217頁至第221頁 2 洪宋瑞妹 卓長安 97年10月10日 至 98年10月9日 乙租約 原審卷第225頁至第229頁 3 洪宋瑞妹 卓長安 99年2月1日 至 100年1月31日 丙租約 原審卷第233頁至第237頁 4 洪宋瑞妹 卓長安 100年10月1日 至 102年9月30日 丁租約 原審卷第241頁至第245頁 5 洪東潭 洪美銀 洪美玉 洪美芳 洪美娟 洪秀蘭 卓長安 104年10月1日 至 106年9月30日 戊租約 原審卷第249頁至第253頁 6. 洪東潭 洪美銀 洪美玉 洪美芳 洪美娟 洪秀蘭 卓長安 106年10月1日 至 107年9月30日 己租約 原審卷第255頁至第259頁 7 洪東潭 洪美銀 洪美玉 洪美芳 洪美娟 洪秀蘭 卓長安 107年10月1日 至 108年9月30日 庚租約 原審卷第261頁至第265頁 8 洪東潭 洪美銀 洪美玉 洪美芳 洪美娟 洪秀蘭 卓長安 108年10月1日 至 109年9月30日 辛租約 原審卷第267頁至第271頁